【裁判字號】    99,簡,7
【裁判日期】    991021
【裁判案由】    確認土地所有權登記請求權不存在
【裁判全文】
福建連江地方法院民事判決                 99年度簡字第7號
原      告  財政部國有財產局臺灣北區辦事處金馬分處
法定代理人  戊○○
訴訟代理人  甲○○
被      告  乙○○
上列當事人間請求確認土地所有權登記請求權不存在事件，本院
於民國99年10月7日言詞辯論終結，判決如下：
    主      文
確認被告乙○○對坐落連江縣南竿鄉○○段三四二之十二地號土
地（地目林，面積一○○平方公尺）之所有權登記請求權不存在
。
訴訟費用新臺幣壹仟元由被告負擔。
    事實與理由
一、按確認之訴，非原告有即受確認判決之法律上利益者，不得
    提起。所謂即受確認判決之法律上利益，係指法律關係之存
    否不明確，原告主觀上認其在法律上之地位有不安之狀態存
    在，且此種不安之狀態，能以確認判決將之除去者而言（最
    高法院52年台上字第1240號判例意旨參照）。又財政部設國
    有財產局，承辦國有財產之取得、保管、使用、收益及處分
    事務；凡不屬於私有或地方所有之財產，除法律另有規定外
    ，均應視為國有財產，國有財產法第1條、第9條第2項及第2
    條第2項分別定有明文。而所謂「凡不屬於私有或地方所有
    之財產」，係指未經登記之不動產或未確定權屬為私有或地
    方所有之財產，同法施行細則第3條亦有明訂。查坐落連江
    縣南竿鄉○○段 342-12 地號土地（假分割自 342 地號土
    地，下稱系爭土地），現為未登記之土地，有土地登記公務
    用謄本在卷可按（見本院卷第 7 頁），如被告或其他第三
    人未能證明屬私有或地方所有，依法即應視為國有財產，並
    由原告承辦取得、保管、使用、收益及處分等事務。被告就
    系爭土地主張時效取得，原告自得於被告申請時提出異議而
    接受調處，調處結果於原告一方為不利時，此法律關係之存
    否不明確，原告主觀上認其法律上地位有不安之狀態存在，
    且此不安狀態能以確認判決除去。是原告就本件訴訟，有即
    受確認判決之法律上利益，得對被告提起確認之訴，合先敘
    明。
二、原告主張：
(一)系爭土地係未登記土地，被告主張以所有之意思自民國 43
    年至 92 年間占有系爭土地作為耕地使用，並繼續使用至申
    請登記時，而申請依時效取得登記為所有權人，經福建省連
    江縣地政事務所（下稱連江縣地政事務所）受理後依法公告
    ，因被告主張顯非事實，原告乃提出異議，惟調處結果卻准
    被告所請，原告實難甘服，乃依土地法第 59 條規定提起本
    訴。
(二)被告所檢附由證人己○○、丙○○、丁○○○所出具之土地
    四鄰證明書（下稱四鄰證明），係分別記載「乙○○自43年
    開始至92年及97年止，以所有之意思和平占有系爭土地作耕
    地使用」，依時效取得地上權登記審查要點第6點，丙○○
    於被告申請登記時僅16歲，顯無證明能力，該四鄰證明自不
    得執為被告系爭土地之證明，當無登記請求權存在。
(三)系爭土地位於原馬祖防衛司令部所列管之北海坑道及大漢據
    點營區範圍內，且依連江縣地政事務所於 93 年間依被告所
    請赴系爭土地測量結果所示，當時現況即為仁愛馬管處使用
    ，顯無占有之事實，且被告於 73 年間即遷往臺灣迄今，更
    臻被告並無占有系爭土地，該四鄰證明係虛偽不實。
(四)被告雖檢附交通部觀光局馬祖國家風景區管理處（下稱馬祖
    風管處）97年5月13日所出具之證明書，據以證明其於90年
    間同意該處先行作為南竿北海遊憩區開發之重大工程使用，
    然系爭土地位於軍方列管之大漢據點範圍內，93年間馬祖風
    管處為積極推展馬祖列島觀光需要而向國防部申請無償撥用
    大漢據點及北海坑道營區，使用範圍亦包括系爭土地。且依
    國防部軍備局工程營產中心北部地區工程營產處（下稱軍備
    局北區工程營產處）98年7月22日備工北管字第0980005254
    號函內所檢附之大漢據點及北海坑道營區土地、房建物清冊
    及房屋帳卡所示，前開營區係軍方於65年間由兵工自建而成
    ，顯被告主張占有系爭土地要屬虛偽不實。而馬祖風管處所
    出具之證明書，難謂非被告為取得系爭土地所有權方始製作
    。被告既無占有系爭土地，當無登記請求權存在。
(五)消極確認之訴，應由被告負舉證責任，被告若不能舉證或所
    提證物不足採用，原告之訴即應認有理，無庸另行舉證等語
    。並聲明：如主文第1項所示。
三、被告則以：
(一)系爭土地為伊祖遺土地，自民國以來均作農地耕作使用，直
    至57年軍方基於戰時軍事需要闢建北海坑道，禁止民眾進入
    ，以致土地廢耕，迄政府解嚴廢除戰地政務，北海坑道於79
    年初以軍事觀光景點名義，由軍方釋出開放觀光。90年初，
    馬祖風管處因開發「北海遊憩區」建築馬管處及遊客中心房
    屋工程之需要，經該處派員至前村長住處徵求被告同意其先
    行興建，於90年7月19日與馬祖風管處簽立同意書，並於96
    年 2 月 3 日在交通部觀光局會議室召開「南竿北海遊憩區
    用地取得協調會」，先行規劃使用，俟取得所有權狀後再售
    予該處，當時若非被告管有系爭土地並有耕種事實，馬祖風
    管處豈能與被告先行簽訂協議先建後買之事宜。
(二)系爭土地係被軍方強占之土地，被告於連江縣土地總登記公
    告有效期間內完成辦理登記程序，並有四鄰證明，且經連江
    縣地政事務所指定地點接受調查會勘、指界繪圖及測量在案
    。另於99年4月21日經連江縣政府不動產糾紛調處委員會會
    議，其調處結果：經現地會勘審定，並符合金門馬祖東沙南
    沙地區安全及輔導條例（下稱安輔條例）規定，准予被告所
    請辦理登記，詎中央機關之國有財產局竟不尊重調處委員會
    之意見提起本件訴訟。且國有財產局既認定系爭土地為國有
    財產，則馬祖風管處何不直接向國有財產局申請移撥或借用
    土地使用，反而向民間徵求用地，其理由為馬祖風管處深知
    系爭土地為被告所有，況系爭土地原由軍方強占使用，倘有
    異議應由國防部與被告有所爭議，與國有財產局無關。且國
    有財產局金馬分處係於83年7月17日掛牌運作，係於連江縣
    政府實施辦理土地歸戶總登記之後成立，國有土地從何而來
    ？
(三)又行政院祕書處於99年6月15日院臺財移字第0990035020號
    移文單所載：「關於朱榮忠君陳情，國有財產局尊重連江縣
    不動產糾紛調處委員會調處之結果，儘速撤回對人民申請土
    地登記適用『金門馬祖東沙南沙地區安全及輔導條例』之法
    律訴訟。」而被告土地與訴外人朱榮忠土地屬同一區，即為
    同一案件，其處理結果應相同，亦可知被告主張有理由。
(四)系爭土地現場地形、地貌已有變更，且伊年事已高，距離國
    軍佔用系爭土地又時隔已久，故指界範圍必然會有相當落差
    ，故無現場履勘之必要等語。並聲明：駁回原告之訴。
四、兩造不爭執之事實：
    原告主張系爭土地為未登記土地，被告以時效取得為由，檢
    附證人己○○、丙○○、丁○○○所出具之四鄰證明及馬祖
    風管處所出具之證明書，向連江縣地政事物所申請登記，經
    公告後原告提出異議，調處結果准被告登記，原告不服，乃
    向本院提起訴訟；系爭土地位於軍方列管之大漢據點範圍內
    ， 93 年間馬祖風管處為積極推展馬祖列島觀光需要而向國
    防部申請無償撥用大漢據點及北海坑道營區，使用範圍包括
    系爭土地，北海坑道營區係軍方於 65 年間由兵工自建而成
    等情，為兩造所不爭，並有系爭土地土地登記公務用謄本、
    地籍調查表、土地複丈申請書、土地登記申請書、四鄰證明
    、馬祖風管處 98 年 6 月 26 日函暨所出具之證明書、連
    江地政公告、原告異議函、連江縣政府不動產糾紛調處紀錄
    表、原告起訴狀、財政部國有財產局 94 年 7 月 15 日台
    財產局接字第 0940021471 號函、行政院 94 年 7 月 6 日
    院授財產接字第 0940020626 號函暨所附建物及土地改良物
    清冊、馬祖風管處無償撥用不動產計畫書暨撥用建物及土地
    改良物清冊、南竿鄉○○段 340、342、835、836 地號土地
    土地登記第二類謄本、撥用建物平面圖、340、342、835、
    836 地號土地有無妨礙都市計畫證明書、建物使用計畫圖、
    北海坑道、大漢據點配置圖、軍備局北區工程營產處 98 年
    7 月 22 日備工北管字第 0980005254 號函暨所附大漢據點
    及北海坑道營區土地、房建物清冊及房屋帳卡等附卷可稽（
    見本院卷第 7 至 20、46 至 47、50 至 55、71 至 108 頁
    ），自堪信為真實。
五、得心證之理由：原告主張被告並未符合 98 年修正前民法（
    下稱民法）時效取得要件，且系爭土地亦非被告祖遺土地，
    而為被告所否認，並以前揭情詞置辯。經查：
(一)按事實為法律關係發生之特別要件者，在消極確認之訴，應
    由被告就其存在負舉證之責任；確認法律關係不存在之訴，
    如被告主張其法律關係存在時，應由被告負舉證責任（司法
    院院字第2269號解釋、最高法院42年台上字第170號判例意
    旨參照）。次按以所有之意思，20 年間和平繼續占有他人
    未登記之不動產者，得請求登記為所有人；以所有之意思，
    10 年間和平繼續占有他人未登記之不動產，而其占有之始
    為善意並無過失者，得請求登記為所有人，民法第769、770
    條分別定有明文。本件被告抗辯其就系爭土地已符合民法時
    效取得規定，而有所有權登記請求權存在，揆諸上開解釋及
    判例意旨，應由被告就其抗辯負舉證責任。
(二)又按占有人，推定其為以所有之意思，善意、和平及公然占
    有者，民法第 944 條第 1 項亦有明定。是以上開民法第77
    0 條短期取得時效關於「善意」之要件，固於民法第 944條
    第 1 項已有推定之規定，然對於「無過失」之要件，民法
    第 944 條第 1 項並未推定，是被告應就「無過失」負舉證
    責任。所謂無過失，則指雖為善良管理人之注意，仍不知自
    己係無權利，如予相當注意即可知或懷疑其為無權利，而欠
    缺此種注意者，則為有過失。然所謂證明無過失，僅抽象陳
    述無過失尚有未足，必須證明無過失所據之具體事實，方足
    當之。換言之，占有之始為善意並無過失之適用，係指具有
    一定之事實且為積極事實，足使占有人誤信已取得所有權，
    但事實上未取得，此又非其所知，且無過失，始足當之。因
    此，依司法院院解字第3965號所示，可能適用民法第770條
    之情況為：偽滿時日本人向國人合意購買之土地，光復前，
    復由日本人賣與國人之情形者，足資參照。本件被告就「具
    有如何之積極事實，足使占有人誤信已取得所有權，但事實
    上未取得，此又非其所知，且無過失」一情之具體事實，並
    未為任何舉證，顯不符前述民法第770條「善意無過失」特
    別要件之要求，自無適用該條短期時效之餘地。
(三)查系爭土地於 57 年間即為軍方占有供設置大漢據點及興建
    北海坑道營區列管，其後並撥用給馬祖風管處使用等情，為
    被告所自承，並稱：直至57年軍方基於戰時軍事需要闢建北
    海坑道，禁止民眾進入，以致土地廢耕，且於軍方占有以後
    即沒有使用系爭土地。又系爭土地被移撥給風管處以後，系
    爭土地已經變成道路，有舖水泥，所以無法使用等語（見被
    告答辯狀及99年7月30日、10月7日言詞辯論筆錄，本院卷第
    139頁、112頁、128頁、171頁）。是被告自57年間起迄今未
    曾使用系爭土地乙節，即堪予認定。
(四)據證人己○○出具之四鄰證明記載：「乙○○自43年開始至
    97年止，以所有之意思和平占有系爭土地作耕地使用」（見
    本院卷第 20 頁）。然證人己○○於 99 年 8 月 20 日本
    院言詞辯論程序中結證稱：伊約是 20 幾歲的時候看到被告
    、被告的太太及被告的母親曾在系爭土地耕作；直到伊 30
    幾歲的時候國軍進駐後，被告家就沒有辦法再進去使用；系
    爭土地的面積可以種植 2600 多株的地瓜等語（見本院卷第
    121 至 122 頁）。查證人己○○係 14 年出生，此有證人
    之戶籍謄本附於本院卷第33頁可稽，則依該證言，縱採對被
    告最寬鬆之認定，自證人己○○20歲（即34年）即看到被告
    等人耕作之事實，然至證人39歲（即53年）系爭土地遭國軍
    占有時止，亦僅歷時19年，未能符合民法第769條取得時效
     20年期間之規定。且證人己○○證稱系爭土地自53年起即
    遭國軍占用而被告無法使用，與其所出具之四鄰證明，互相
    矛盾，並與被告自承自57年即無法使用系爭土地等情不符。
    是四鄰證明上之記載即與系爭土地之實際使用狀況有相當差
    異，此已非記憶上之誤差所能合理解釋，是該四鄰證明即難
    以憑信。且證人既未至現場指界，亦無從證明其證言所指之
    土地即為系爭土地。故證人己○○之證言與所出具之四鄰證
    明，皆不足作為被告曾占有使用系爭土地符合時效取得規定
    之證明。
(五)據證人丙○○出具之四鄰證明記載：「乙○○自43 年開始
    至 92 年止，以所有之意思和平占有系爭土地作耕地使用」
    （見本院卷第 19-2 頁）。然證人丙○○於 99 年 8 月 20
    日本院言詞辯論程序中結證稱：約伊 16、7 歲的時候，就
    看到被告、被告的母親、被告的老婆使用系爭土地種地瓜、
    菜及豆子，伊最後一次看到被告家使用系爭土地是軍方進駐
    以後，之後軍方設置營區，都不能進去了，至於詳細時間，
    因為時間已久，所以伊不記得了等語（見本院卷第 123 頁
    ）。查證人丙○○係 27 年出生，此有證人之戶籍謄本附於
    本院卷第28頁可稽，則縱依證人丙○○證言，自其16歲（即
    43年）即看到被告等人耕作之事實，然至57年系爭土地遭國
    軍占有時止亦僅歷時14年，未能符合民法第769 條取得時效
    20年期間之規定。而證人丙○○之證言非但與其出具之四鄰
    證明矛盾，且與被告自承自57年即無法使用系爭土地等情不
    符。又證人既未至現場指界，亦無從證明其證言所指之土地
    即為系爭土地。故證人丙○○之證言與所出具之四鄰證明，
    皆不足作為被告曾占有使用系爭土地符合時效取得規定之證
    明。
(六)又據被告陳稱：伊曾經辦理登記過一次，所以證人的證明時
    間會有點不一致，伊的時間是以丙○○及丁○○○所出具的
    四鄰證明為準，即民國43年到92年；且伊因為工作及小孩讀
    書的問題，於73年遷到臺灣，一直住到現在，伊太太的戶籍
    在馬祖，在馬祖也有家，所以二地都有往來。伊與伊太太約
    三分之一的時間在馬祖，其餘的時間在台灣居住，以今年為
    例，伊從農曆年到現在已經回來5、6次，一次回來都停留近
    1 個月，有的停留2、3個星期等語（見99年7月30日本院言
    詞辯論筆錄，本院卷第111至112頁）。查被告自73年間即遷
    居臺灣之事實為兩造所不爭，並有被告之戶籍資料附於本院
    卷第25頁為憑，自堪信為真實，從而，縱認被告曾占有系爭
    土地，然被告於73年間遷臺時起，即無從繼續占有系爭土地
    ，而與證人己○○、丙○○等所出具之四鄰證明矛盾，更顯
    示證人己○○、丙○○之證言與渠等所出具之四鄰證明和事
    實不符，皆不足作為被告曾占有使用系爭土地符合時效取得
    規定之證明。
(七)至於被告所提行政院祕書處於 99 年 6 月 15 日院台財移
    字第0990035020號移文單所載：「關於朱榮忠君陳情，國有
    財產局尊重連江縣不動產糾紛調處委員會調處之結果，儘速
    撤回對人民申請土地登記適用『金門馬祖東沙南沙地區安全
    及輔導條例』之法律訴訟案件一案，請卓處逕復。」（見本
    院卷第153頁），而主張其登記申請案應有安輔條例之適用
    ，地政機關應依該條例還地於民之立法意旨進行登記案之審
    查。惟，按廢止前之安輔條例第14條之1第1、2項雖規定：
    「本條例適用地區之土地，於實施戰地政務期間，非因有償
    徵收登記為公有者，原土地所有人或合於民法規定時效完成
    取得請求登記所有權之人或其繼承人，得於本條例修正施行
    之日起三年內，檢具有關權利證明文件，向土地所在地管轄
    地政機關申請歸還或取得所有權；其經審查無誤後，公告六
    個月，期滿無人提出異議者，由該管地政機關逕為辦理土地
    所有權移轉登記，如有異議，依照土地法第五十九條規定處
    理。本條例適用地區之未登記土地，因軍事原因喪失占有者
    ，原土地所有權人或合於民法規定時效完成取得請求登記所
    有權之人或其繼承人，得檢具權利證明文件或經土地四鄰證
    明，申請為土地所有權之登記。」惟該條例已於87年6月24
    日廢止，是以於該條例廢止後始向地政機關申請為土地所有
    權之登記者，當無該條例之適用。經查，被告於96年10 月
    24日方以時效取得為登記原因，向連江縣地政事務所提出土
    地登記申請，此有土地登記申請書1份在卷可稽（本院卷第
    17頁），揆諸上開說明，本件被告所為之土地登記申請，應
    無廢止前安輔條例之適用，與朱榮忠前開申請案尚有不同，
    本院自無從據此為有利被告之認定。
(八)被告雖又辯稱系爭土地為其祖遺財產，然其始終未提出任何
    證據以資證明，自不足信為真實。
六、綜上所述，被告之舉證尚不足證明其就系爭土地，已符合民
    法時效取得不動產所有權登記請求權之要件，是其所辯尚不
    可採。從而，原告起訴請求確認被告就系爭土地所有權登記
    請求權不存在，為有理由，應予確認。
七、本件事證已臻明確，兩造其餘之攻擊防禦方法及未經援用之
    證據，核與判決之結果無影響，爰不另贅述，附此敘明。
八、訴訟費用負擔之依據：民事訴訟法第78條。
中    華    民    國    99    年    10    月    21   日
                  民事庭法  官  朱家寬
以上正本係照原本作成。
如對本判決上訴，須於判決送達後二十日內向本院提出上訴狀。
中    華    民    國    99    年    10    月    21    日
                        書記官  林長貴

司法院資訊處製作；財團法人民間司法改革基金會備份。
